---
title: "Capítulo 1: ¿Qué es la Econometría?"
subtitle: "Fundamentos, Metodología y Naturaleza de los Datos Económicos"
author: "Emanuel Quintana Silva"
date: last-modified
date-format: "DD/MM/YYYY"
lang: es
number-sections: true
number-depth: 3
crossref:
  fig-title: "Figura"
  tbl-title: "Tabla"
  eq-prefix: "Ec."
bibliography: references.bib
csl: ../templates/apa.csl
format:
  html:
    theme: 
      - cosmo
      - ../styles.css
    toc: true
    toc-depth: 4
    toc-location: left
    toc-title: "Contenido"
    code-fold: show
    code-tools: true
    code-line-numbers: true
    df-print: kable
    fig-align: center
    fig-width: 8
    fig-height: 5
    standalone: true
    embed-resources: false
    link-external-newwindow: true
    smooth-scroll: true
execute:
  warning: false
  message: false
  cache: false
  freeze: auto
knitr:
  opts_chunk:
    comment: "#>"
    fig.path: "figures/"
    dpi: 300
---

```{r setup, include=FALSE}
# Cargar librerías necesarias
library(tidyverse)
library(knitr)
library(kableExtra)
library(ggplot2)
library(patchwork)
library(scales)

# Configuración de tema para gráficos
theme_set(theme_minimal(base_size = 12))

# Colores personalizados (paleta Vogue-MIT)
colors_uptc <- c(
  primary = "#002060",      # NASA Blue
  secondary = "#B59E76",    # Champagne
  accent = "#B41E1E",       # Critical Red
  light = "#F2F2F2",        # Titanium Gray
  dark = "#080808"          # Vogue Black
)

# Función para formatear números
format_num <- function(x, decimals = 2) {
  format(round(x, decimals), nsmall = decimals, big.mark = ",")
}
```

::: {.callout-note icon=false}
## Objetivos de Aprendizaje

Al finalizar este capítulo, el estudiante será capaz de:

1. **Definir** qué es la econometría y distinguir su alcance frente a otras disciplinas económicas
2. **Identificar** las principales fuentes de datos económicos y sus características
3. **Clasificar** los tipos de datos econométricos: series temporales, corte transversal y panel
4. **Describir** la metodología econométrica clásica en sus ocho pasos fundamentales
5. **Reconocer** las limitaciones y peligros del análisis econométrico aplicado
6. **Comprender** el rol de la econometría en la validación empírica de teorías económicas
:::

---

# Introducción: La Naturaleza de la Econometría

## ¿Por qué existe la econometría?

La economía, como ciencia social, se enfrenta a un desafío fundamental que la distingue de las ciencias naturales: **la imposibilidad de realizar experimentos controlados** en la mayoría de los casos. No podemos, por razones éticas y prácticas, crear dos economías idénticas y someter una de ellas a una política fiscal específica mientras mantenemos la otra como grupo de control.

Este problema genera dos consecuencias inmediatas:

1. **Teorías cualitativas**: La teoría económica nos proporciona relaciones cualitativas (e.g., "un aumento en el precio reduce la cantidad demandada"), pero rara vez especifica magnitudes exactas.

2. **Múltiples causas simultáneas**: En la realidad económica, múltiples factores operan simultáneamente, dificultando el aislamiento del efecto de una variable específica.

La **econometría** surge como respuesta a estos desafíos, proporcionando herramientas estadísticas y matemáticas para:

- Cuantificar relaciones económicas teóricas
- Estimar magnitudes de efectos causales
- Probar la validez empírica de hipótesis económicas
- Predecir valores futuros de variables económicas
- Simular el impacto de políticas económicas alternativas

---

# Definición y Alcance de la Econometría

## Definición formal

::: {.callout-important icon=false}
## Definición: Econometría

La **econometría** es la rama de la economía que utiliza herramientas de la **teoría económica**, las **matemáticas** y la **inferencia estadística** para el análisis cuantitativo de fenómenos económicos reales, con el objetivo principal de dar **contenido empírico** a las proposiciones de la teoría económica.

*Fuente*: @gujarati2009econometria, p. 1
:::

Esta definición resalta tres componentes esenciales:

1. **Teoría económica**: Proporciona las hipótesis y relaciones cualitativas a testar
2. **Matemáticas**: Formaliza las relaciones en ecuaciones precisas
3. **Estadística**: Permite inferir sobre poblaciones a partir de muestras y cuantificar la incertidumbre

## La econometría como amalgama

Podemos visualizar la econometría en la intersección de cuatro disciplinas:

```{r econometrics-venn, fig.cap="La econometría como intersección de disciplinas", echo=FALSE}
# Crear diagrama conceptual
library(ggforce)

# Datos para círculos
circles <- data.frame(
  x = c(1, 3, 1, 3),
  y = c(3, 3, 1, 1),
  r = c(1, 1, 1, 1),
  label = c("Teoría\nEconómica", "Economía\nMatemática",
            "Estadística\nEconómica", "Estadística\nMatemática")
)

# Crear gráfico
ggplot() +
  geom_circle(data = circles, aes(x0 = x, y0 = y, r = r, fill = label), 
              alpha = 0.3, color = colors_uptc["primary"], size = 1) +
  geom_text(data = circles, aes(x = x, y = y, label = label),
            size = 4, fontface = "bold", color = colors_uptc["dark"]) +
  annotate("text", x = 2, y = 2, label = "ECONOMETRÍA",
           size = 6, fontface = "bold", color = colors_uptc["accent"]) +
  scale_fill_manual(values = c(colors_uptc["primary"], colors_uptc["secondary"],
                                colors_uptc["light"], colors_uptc["accent"])) +
  coord_fixed() +
  theme_void() +
  theme(legend.position = "none")
```

### Rol de cada disciplina

```{r disciplines-table, echo=FALSE}
disciplines <- tribble(
  ~Disciplina, ~Contribución, ~Ejemplo,
  "Teoría Económica", "Postula hipótesis sobre relaciones económicas", "Ley de demanda: P↑ → Q↓",
  "Economía Matemática", "Expresa teorías en forma matemática", "Q = α - βP (β > 0)",
  "Estadística Económica", "Recolecta y organiza datos", "Precios y cantidades observadas",
  "Estadística Matemática", "Proporciona herramientas de inferencia", "Estimación de β, tests de hipótesis"
)

kable(disciplines,
      caption = "Contribuciones de las disciplinas constituyentes de la econometría",
      booktabs = TRUE,
      format = "html") %>%
  kable_styling(bootstrap_options = c("striped", "hover", "condensed"),
                full_width = FALSE,
                position = "center") %>%
  column_spec(1, bold = TRUE, color = colors_uptc["primary"]) %>%
  column_spec(2, width = "40%") %>%
  column_spec(3, width = "30%", italic = TRUE)
```

## Objetivos de la econometría

La econometría persigue cuatro objetivos principales [@wooldridge2015introductory, Cap. 1]:

### 1. Estimación de relaciones económicas

**Propósito**: Cuantificar las relaciones postuladas por la teoría económica.

**Ejemplo**: La teoría keynesiana postula que el consumo depende del ingreso. La econometría estima:

$$C_t = \beta_0 + \beta_1 Y_t + u_t$$

donde $\beta_1$ es la **propensión marginal a consumir** (PMC). Un resultado empírico podría ser $\hat{\beta}_1 = 0.85$, indicando que por cada dólar adicional de ingreso, el consumo aumenta en 85 centavos.

### 2. Prueba de hipótesis económicas

**Propósito**: Contrastar empíricamente proposiciones teóricas.

**Ejemplo**: Probar la hipótesis de expectativas racionales en mercados financieros, o verificar si la ley de Okun se cumple en una economía específica.

### 3. Pronóstico de variables económicas

**Propósito**: Predecir valores futuros de variables de interés.

**Ejemplo**: Bancos centrales pronostican inflación, PIB y desempleo para diseñar política monetaria. Empresas pronostican demanda para planificar producción.

### 4. Evaluación de políticas económicas

**Propósito**: Simular el impacto de intervenciones de política antes de implementarlas.

**Ejemplo**: Estimar cómo un aumento del salario mínimo afectaría el empleo, o cómo una reforma tributaria modificaría la recaudación fiscal.

---

# Tipos de Datos Económicos

La naturaleza de los datos económicos determina las técnicas econométricas apropiadas. Existen tres tipos fundamentales:

## Series de tiempo (Time Series)

::: {.callout-tip icon=false}
## Definición: Series de Tiempo

Una **serie de tiempo** es un conjunto de observaciones de una variable recolectadas en diferentes momentos del tiempo, típicamente a intervalos regulares.

**Notación**: $\{Y_t: t = 1, 2, \ldots, T\}$
:::

### Características

- **Orden temporal**: El orden de las observaciones es significativo
- **Dependencia**: Observaciones cercanas en el tiempo suelen estar correlacionadas (autocorrelación)
- **Frecuencia**: Puede ser diaria, semanal, mensual, trimestral, anual, etc.

### Ejemplos

```{r time-series-examples, echo=FALSE}
ts_examples <- tribble(
  ~Variable, ~Frecuencia, ~Fuente, ~Período,
  "PIB real", "Trimestral", "DANE", "2000-2025",
  "Tasa de cambio COP/USD", "Diaria", "Banco de la República", "2010-2025",
  "Tasa de desempleo", "Mensual", "DANE", "2001-2025",
  "Índice de precios al consumidor", "Mensual", "DANE", "1990-2025",
  "Producción industrial", "Mensual", "DANE", "2000-2025"
)

kable(ts_examples,
      caption = "Ejemplos de series de tiempo económicas en Colombia",
      booktabs = TRUE) %>%
  kable_styling(bootstrap_options = c("striped", "hover"))
```

### Visualización: Serie de tiempo simulada

```{r plot-time-series, fig.cap="Ejemplo de serie de tiempo: PIB trimestral simulado"}
# Simular PIB trimestral con tendencia y estacionalidad
set.seed(2026)
n_quarters <- 100
time <- seq.Date(from = as.Date("2000-01-01"), by = "quarter", length.out = n_quarters)

# Componentes
trend <- seq(100, 200, length.out = n_quarters)
seasonal <- 5 * sin(2 * pi * seq(0, 24.75, length.out = n_quarters))
cycle <- 10 * sin(2 * pi * seq(0, 8.25, length.out = n_quarters) / 8)
noise <- rnorm(n_quarters, 0, 3)

gdp <- trend + seasonal + cycle + noise

# Crear data frame
ts_data <- tibble(
  date = time,
  gdp = gdp
)

# Gráfico
ggplot(ts_data, aes(x = date, y = gdp)) +
  geom_line(color = colors_uptc["primary"], size = 0.8) +
  geom_smooth(method = "loess", se = FALSE, 
              color = colors_uptc["secondary"], linetype = "dashed") +
  labs(
    title = "Serie de Tiempo: PIB Trimestral (Simulado)",
    subtitle = "Tendencia creciente con componentes estacional y cíclico",
    x = "Fecha",
    y = "PIB (miles de millones)"
  ) +
  scale_y_continuous(labels = comma) +
  theme_minimal() +
  theme(
    plot.title = element_text(face = "bold", size = 14),
    plot.subtitle = element_text(size = 11, color = "gray40")
  )
```

## Datos de corte transversal (Cross-sectional)

::: {.callout-tip icon=false}
## Definición: Corte Transversal

Los **datos de corte transversal** consisten en observaciones de múltiples unidades (individuos, empresas, países) recolectadas en un único momento del tiempo.

**Notación**: $\{Y_i: i = 1, 2, \ldots, N\}$
:::

### Características

- **Orden irrelevante**: No existe ordenamiento natural de las observaciones
- **Independencia**: Típicamente se asume que las observaciones son independientes entre sí
- **Heterogeneidad**: Las unidades pueden diferir en características observadas y no observadas

### Ejemplos

```{r cross-section-examples, echo=FALSE}
cs_examples <- tribble(
  ~Variable, ~Unidades, ~Fuente, ~Año,
  "Ingresos laborales", "1000 trabajadores", "GEIH", "2023",
  "Gasto en educación", "500 hogares", "Encuesta de calidad de vida", "2022",
  "Inversión extranjera", "150 países", "Banco Mundial", "2024",
  "Rendimiento académico", "5000 estudiantes", "Pruebas Saber 11", "2023",
  "Tamaño de empresa", "800 firmas", "Supersociedades", "2024"
)

kable(cs_examples,
      caption = "Ejemplos de datos de corte transversal",
      booktabs = TRUE) %>%
  kable_styling(bootstrap_options = c("striped", "hover"))
```

### Visualización: Corte transversal simulado

```{r plot-cross-section, fig.cap="Ejemplo de corte transversal: Ingreso vs Educación"}
# Simular datos de corte transversal
set.seed(2026)
n_obs <- 500

cross_section <- tibble(
  education = round(rnorm(n_obs, mean = 12, sd = 3)),
  experience = round(runif(n_obs, 0, 30)),
  income = 800 + 150 * education + 40 * experience + rnorm(n_obs, 0, 500)
) %>%
  filter(education >= 0, income > 0)

# Gráfico
ggplot(cross_section, aes(x = education, y = income)) +
  geom_point(alpha = 0.5, color = colors_uptc["primary"]) +
  geom_smooth(method = "lm", se = TRUE, 
              color = colors_uptc["accent"], fill = colors_uptc["secondary"]) +
  labs(
    title = "Datos de Corte Transversal: Ingreso vs Educación",
    subtitle = "500 trabajadores observados en 2023",
    x = "Años de educación",
    y = "Ingreso mensual (miles de pesos)"
  ) +
  scale_y_continuous(labels = comma) +
  theme_minimal() +
  theme(
    plot.title = element_text(face = "bold", size = 14),
    plot.subtitle = element_text(size = 11, color = "gray40")
  )
```

## Datos de panel (Panel Data / Longitudinal Data)

::: {.callout-tip icon=false}
## Definición: Datos de Panel

Los **datos de panel** combinan dimensiones de corte transversal y temporal, siguiendo a las mismas unidades a lo largo del tiempo.

**Notación**: $\{Y_{it}: i = 1, \ldots, N; \, t = 1, \ldots, T\}$
:::

### Características

- **Doble dimensión**: Variación entre individuos (*between*) y dentro de individuos (*within*)
- **Control de heterogeneidad**: Permite controlar factores no observados constantes en el tiempo
- **Mayor información**: Proporciona más variabilidad que solo corte transversal o solo serie temporal

### Ventajas de los datos de panel

1. **Control de heterogeneidad no observada**: Factores individuales invariantes en el tiempo (habilidad innata, cultura empresarial) pueden ser controlados

2. **Mayor eficiencia estadística**: Más observaciones implican estimaciones más precisas

3. **Análisis de dinámica**: Permite estudiar cómo cambian las variables a lo largo del tiempo

4. **Identificación de efectos causales**: Facilita el diseño de cuasi-experimentos (diferencias-en-diferencias)

### Tipos de paneles

```{r panel-types, echo=FALSE}
panel_types <- tribble(
  ~Tipo, ~Característica, ~Ejemplo,
  "Panel balanceado", "Todas las unidades observadas en todos los períodos", "1000 hogares seguidos 5 años completos",
  "Panel desbalanceado", "Observaciones faltantes (attrition)", "1000 hogares, algunos salen del estudio",
  "Panel corto", "Muchas unidades, pocos períodos (N grande, T pequeño)", "5000 empresas, 3 años",
  "Panel largo", "Pocas unidades, muchos períodos (N pequeño, T grande)", "10 países, 50 años"
)

kable(panel_types,
      caption = "Tipos de datos de panel",
      booktabs = TRUE) %>%
  kable_styling(bootstrap_options = c("striped", "hover")) %>%
  column_spec(1, bold = TRUE, color = colors_uptc["primary"])
```

### Visualización: Panel data simulado

```{r plot-panel-data, fig.cap="Ejemplo de datos de panel: Ingresos de 10 hogares a lo largo de 5 años"}
# Simular panel data
set.seed(2026)
n_households <- 10
n_years <- 5

panel_data <- expand_grid(
  household_id = 1:n_households,
  year = 2019:2023
) %>%
  mutate(
    # Efectos fijos individuales (heterogeneidad no observada)
    alpha_i = rep(rnorm(n_households, 50, 15), each = n_years),
    # Tendencia temporal común
    time_effect = (year - 2019) * 5,
    # Ingreso
    income = alpha_i + time_effect + rnorm(n_households * n_years, 0, 5),
    household_factor = factor(household_id)
  )

# Gráfico
ggplot(panel_data, aes(x = year, y = income, group = household_id, color = household_factor)) +
  geom_line(size = 1) +
  geom_point(size = 2) +
  labs(
    title = "Datos de Panel: Ingresos de 10 Hogares (2019-2023)",
    subtitle = "Cada línea representa un hogar individual",
    x = "Año",
    y = "Ingreso anual (millones de pesos)",
    color = "Hogar"
  ) +
  scale_y_continuous(labels = comma) +
  scale_color_viridis_d() +
  theme_minimal() +
  theme(
    plot.title = element_text(face = "bold", size = 14),
    plot.subtitle = element_text(size = 11, color = "gray40"),
    legend.position = "right"
  )
```

---

# La Metodología Econométrica Clásica

@gujarati2009econometria describe la metodología econométrica tradicional como un proceso de **ocho pasos** sistemáticos. Esta estructura proporciona un marco riguroso para la investigación empírica.

## Los 8 pasos de la metodología econométrica

```{r methodology-flowchart, echo=FALSE, fig.cap="Diagrama de flujo de la metodología econométrica clásica", fig.width=10, fig.height=8}
# Crear data frame para diagrama de flujo
steps <- tibble(
  step = 1:8,
  label = c(
    "1. Declaración de teoría\no hipótesis",
    "2. Especificación del\nmodelo matemático",
    "3. Especificación del\nmodelo econométrico",
    "4. Obtención\nde datos",
    "5. Estimación de\nparámetros",
    "6. Prueba de\nhipótesis",
    "7. Pronóstico o\npredicción",
    "8. Uso para control\no política"
  ),
  x = c(2, 2, 2, 2, 2, 2, 2, 2),
  y = c(8, 7, 6, 5, 4, 3, 2, 1)
)

# Crear gráfico
ggplot(steps, aes(x = x, y = y)) +
  geom_rect(aes(xmin = x - 0.8, xmax = x + 0.8,
                ymin = y - 0.3, ymax = y + 0.3),
            fill = colors_uptc["light"],
            color = colors_uptc["primary"],
            size = 1.5) +
  geom_text(aes(label = label), size = 3.5, fontface = "bold",
            color = colors_uptc["dark"]) +
  geom_segment(data = steps[-8,],
               aes(x = x, y = y - 0.3, xend = x, yend = y - 0.7),
               arrow = arrow(length = unit(0.3, "cm"), type = "closed"),
               color = colors_uptc["secondary"], size = 1.2) +
  ylim(0.5, 8.5) +
  xlim(0.5, 3.5) +
  theme_void() +
  labs(title = "Metodología Econométrica Clásica: 8 Pasos",
       subtitle = "Proceso sistemático desde la teoría hasta la política económica") +
  theme(
    plot.title = element_text(hjust = 0.5, face = "bold", size = 16),
    plot.subtitle = element_text(hjust = 0.5, size = 12, color = "gray40")
  )
```

### Paso 1: Declaración de teoría o hipótesis

**Objetivo**: Establecer la proposición económica que se desea investigar.

**Ejemplo**: La **ley de demanda** establece que, ceteris paribus, existe una relación inversa entre el precio de un bien y la cantidad demandada.

### Paso 2: Especificación del modelo matemático

**Objetivo**: Traducir la teoría cualitativa en una ecuación matemática.

**Ejemplo**: Función de demanda lineal:
$$Q_d = \beta_0 - \beta_1 P$$

donde:
- $Q_d$: Cantidad demandada
- $P$: Precio
- $\beta_0$: Intercepto (demanda cuando $P=0$)
- $\beta_1$: Pendiente (cambio en $Q_d$ por unidad de cambio en $P$)

**Expectativa teórica**: $\beta_1 > 0$ (relación inversa)

### Paso 3: Especificación del modelo econométrico

**Objetivo**: Reconocer que las relaciones económicas son **estocásticas** (no determinísticas) y agregar un término de error.

**Justificación del término de error**:
1. Variables omitidas (otros factores no incluidos explícitamente)
2. Errores de medición en las variables
3. Forma funcional incorrecta o aproximada
4. Aleatoriedad inherente del comportamiento humano

**Modelo econométrico**:
$$Q_d = \beta_0 - \beta_1 P + u$$

donde $u$ es el **término de error estocástico** o **perturbación**.

**Supuestos sobre** $u$:
- $E(u) = 0$: Error promedio es cero
- $\text{Var}(u) = \sigma^2$: Varianza constante (homoscedasticidad)
- $\text{Cov}(u_i, u_j) = 0$ para $i \neq j$: Errores no correlacionados

### Paso 4: Obtención de datos

**Objetivo**: Recolectar datos observacionales para las variables del modelo.

**Fuentes de datos económicos en Colombia**:

```{r data-sources, echo=FALSE}
data_sources <- tribble(
  ~Institución, ~Tipo_de_datos, ~URL,
  "DANE", "Encuestas de hogares, empresas, precios", "www.dane.gov.co",
  "Banco de la República", "Agregados monetarios, tasa de cambio", "www.banrep.gov.co",
  "Ministerio de Hacienda", "Finanzas públicas, presupuesto", "www.minhacienda.gov.co",
  "DNP", "Estadísticas de desarrollo, pobreza", "www.dnp.gov.co",
  "Supersociedades", "Estados financieros de empresas", "www.supersociedades.gov.co"
)

kable(data_sources,
      caption = "Principales fuentes de datos económicos en Colombia",
      col.names = c("Institución", "Tipo de datos", "URL"),
      booktabs = TRUE) %>%
  kable_styling(bootstrap_options = c("striped", "hover")) %>%
  column_spec(1, bold = TRUE, color = colors_uptc["primary"])
```

**Desafíos en la obtención de datos**:
- **Disponibilidad**: No siempre existen datos para las variables teóricas
- **Calidad**: Errores de medición, datos faltantes, revisiones
- **Periodicidad**: Diferentes variables pueden tener frecuencias distintas
- **Confidencialidad**: Restricciones legales al acceso de microdatos

### Paso 5: Estimación de parámetros

**Objetivo**: Utilizar los datos para obtener estimaciones numéricas de $\beta_0$ y $\beta_1$.

**Método principal**: **Mínimos Cuadrados Ordinarios (OLS)**

**Principio de OLS**: Minimizar la suma de los cuadrados de los residuos:
$$\min_{\hat{\beta}_0, \hat{\beta}_1} \sum_{i=1}^n (Q_{d,i} - \hat{\beta}_0 + \hat{\beta}_1 P_i)^2$$

**Fórmulas de OLS** (caso bivariado):
$$\hat{\beta}_1 = \frac{\sum (P_i - \bar{P})(Q_{d,i} - \bar{Q}_d)}{\sum (P_i - \bar{P})^2} = \frac{\text{Cov}(P, Q_d)}{\text{Var}(P)}$$

$$\hat{\beta}_0 = \bar{Q}_d + \hat{\beta}_1 \bar{P}$$

**Ejemplo numérico simulado**:

```{r ols-estimation}
# Simular datos de demanda
set.seed(2026)
n <- 100
price <- runif(n, min = 10, max = 50)
quantity <- 200 - 3 * price + rnorm(n, mean = 0, sd = 10)

# Estimar por OLS
demand_model <- lm(quantity ~ price)
beta_0_hat <- coef(demand_model)[1]
beta_1_hat <- coef(demand_model)[2]

# Mostrar resultados
cat("Estimaciones OLS:\n")
cat(sprintf("β₀ (intercepto) = %.2f\n", beta_0_hat))
cat(sprintf("β₁ (pendiente)  = %.2f\n", beta_1_hat))
cat("\nInterpretación: Por cada peso de aumento en el precio,\n")
cat(sprintf("la cantidad demandada disminuye en %.2f unidades.\n", abs(beta_1_hat)))
```

```{r plot-ols-fit, fig.cap="Ajuste OLS: Datos observados y línea de regresión estimada"}
# Crear data frame
demand_data <- tibble(
  price = price,
  quantity = quantity,
  fitted = fitted(demand_model)
)

# Gráfico
ggplot(demand_data, aes(x = price, y = quantity)) +
  geom_point(alpha = 0.6, color = colors_uptc["primary"], size = 2) +
  geom_line(aes(y = fitted), color = colors_uptc["accent"], size = 1.2) +
  labs(
    title = "Estimación OLS: Función de Demanda",
    subtitle = paste0("Q̂ = ", round(beta_0_hat, 2), " - ", round(abs(beta_1_hat), 2), " × P"),
    x = "Precio (P)",
    y = "Cantidad demandada (Q)"
  ) +
  theme_minimal() +
  theme(
    plot.title = element_text(face = "bold", size = 14),
    plot.subtitle = element_text(size = 12, color = colors_uptc["secondary"])
  )
```

### Paso 6: Prueba de hipótesis

**Objetivo**: Verificar si las estimaciones son estadísticamente significativas y consistentes con la teoría.

**Hipótesis nula típica**: $H_0: \beta_1 = 0$ (no existe relación entre precio y cantidad)

**Hipótesis alternativa**: $H_1: \beta_1 \neq 0$ (existe relación)

**Estadístico de prueba**: **estadístico t**
$$t = \frac{\hat{\beta}_1 - 0}{\text{SE}(\hat{\beta}_1)}$$

donde $\text{SE}(\hat{\beta}_1)$ es el error estándar del estimador.

**Regla de decisión**: Si $|t| > t_{\alpha/2, n-2}$, rechazamos $H_0$ al nivel de significancia $\alpha$.

**Ejemplo con los datos simulados**:

```{r hypothesis-testing}
# Resumen del modelo
summary_model <- summary(demand_model)

# Extraer estadístico t y p-valor
t_stat <- summary_model$coefficients["price", "t value"]
p_value <- summary_model$coefficients["price", "Pr(>|t|)"]

# Mostrar resultados
cat("Prueba de hipótesis para β₁:\n")
cat(sprintf("H₀: β₁ = 0 (no hay efecto del precio)\n"))
cat(sprintf("H₁: β₁ ≠ 0 (hay efecto del precio)\n\n"))
cat(sprintf("Estadístico t = %.3f\n", t_stat))
cat(sprintf("p-valor = %.4f\n\n", p_value))

if (p_value < 0.05) {
  cat("Conclusión: Rechazamos H₀ al 5% de significancia.\n")
  cat("Existe evidencia estadística de que el precio afecta la cantidad demandada.\n")
} else {
  cat("Conclusión: No rechazamos H₀ al 5% de significancia.\n")
}
```

**Intervalos de confianza**:

Un intervalo de confianza del 95% para $\beta_1$ es:
$$\hat{\beta}_1 \pm t_{0.025, n-2} \times \text{SE}(\hat{\beta}_1)$$

```{r confidence-intervals}
# Calcular intervalo de confianza al 95%
conf_int <- confint(demand_model, level = 0.95)

cat("Intervalo de confianza al 95% para β₁:\n")
cat(sprintf("[%.3f, %.3f]\n\n", conf_int["price", 1], conf_int["price", 2]))
cat("Interpretación: Con 95% de confianza, el verdadero efecto del precio\n")
cat("sobre la cantidad demandada está entre estos valores.\n")
```

**Bondad de ajuste**: **Coeficiente de determinación** $R^2$

$$R^2 = 1 - \frac{\text{SCR}}{\text{SCT}} = \frac{\text{SCE}}{\text{SCT}}$$

donde:
- SCR: Suma de cuadrados de los residuos
- SCT: Suma de cuadrados totales
- SCE: Suma de cuadrados explicados

**Interpretación**: $R^2$ representa la proporción de variación en $Y$ explicada por el modelo.

```{r r-squared}
r_squared <- summary_model$r.squared

cat(sprintf("R² = %.4f\n\n", r_squared))
cat(sprintf("Interpretación: El %.1f%% de la variación en la cantidad demandada\n", r_squared * 100))
cat("es explicada por el precio en este modelo.\n")
```

### Paso 7: Pronóstico o predicción

**Objetivo**: Utilizar el modelo estimado para predecir valores futuros o no observados.

**Tipos de pronóstico**:

1. **Pronóstico puntual**: Valor predicho único
2. **Pronóstico por intervalo**: Rango de valores con cierta confianza

**Fórmula de predicción**:
$$\hat{Q}_d = \hat{\beta}_0 + \hat{\beta}_1 P_{\text{nuevo}}$$

**Ejemplo numérico**:

```{r forecasting}
# Nuevos valores de precio para pronóstico
new_prices <- data.frame(price = c(20, 30, 40))

# Predicción puntual
predictions <- predict(demand_model, newdata = new_prices, interval = "prediction", level = 0.95)

# Crear tabla de resultados
forecast_table <- tibble(
  Precio = new_prices$price,
  `Cantidad Predicha` = predictions[, "fit"],
  `Límite Inferior (95%)` = predictions[, "lwr"],
  `Límite Superior (95%)` = predictions[, "upr"]
)

kable(forecast_table,
      caption = "Pronósticos de demanda para nuevos precios",
      digits = 2,
      booktabs = TRUE) %>%
  kable_styling(bootstrap_options = c("striped", "hover"))
```

**Visualización de pronósticos**:

```{r plot-forecasts, fig.cap="Pronósticos con intervalos de confianza"}
# Crear secuencia de precios para predicción
price_seq <- seq(min(price), max(price), length.out = 100)
pred_data <- data.frame(price = price_seq)

# Predicciones con intervalos
predictions_full <- predict(demand_model, newdata = pred_data, 
                            interval = "confidence", level = 0.95)

# Data frame para gráfico
plot_data <- tibble(
  price = price_seq,
  fit = predictions_full[, "fit"],
  lwr = predictions_full[, "lwr"],
  upr = predictions_full[, "upr"]
)

# Gráfico
ggplot() +
  geom_ribbon(data = plot_data, aes(x = price, ymin = lwr, ymax = upr),
              fill = colors_uptc["secondary"], alpha = 0.3) +
  geom_line(data = plot_data, aes(x = price, y = fit),
            color = colors_uptc["accent"], size = 1.2) +
  geom_point(data = demand_data, aes(x = price, y = quantity),
             alpha = 0.5, color = colors_uptc["primary"]) +
  geom_point(data = forecast_table, aes(x = Precio, y = `Cantidad Predicha`),
             color = colors_uptc["accent"], size = 4, shape = 18) +
  labs(
    title = "Modelo de Demanda: Datos, Ajuste y Pronósticos",
    subtitle = "Banda gris: Intervalo de confianza al 95%",
    x = "Precio",
    y = "Cantidad demandada"
  ) +
  theme_minimal() +
  theme(
    plot.title = element_text(face = "bold", size = 14),
    plot.subtitle = element_text(size = 11, color = "gray40")
  )
```

**Advertencias sobre pronósticos**:

::: {.callout-warning icon=false}
## Precauciones en el Pronóstico

1. **Extrapolación**: Pronosticar fuera del rango de datos observados es riesgoso
2. **Cambio estructural**: El modelo puede no ser válido en el futuro si la relación cambia
3. **Incertidumbre creciente**: Los intervalos de confianza se amplían al alejarse de la media
4. **Supuestos**: La validez del pronóstico depende de que se cumplan los supuestos del modelo
:::

### Paso 8: Uso para control o política económica

**Objetivo**: Utilizar los resultados para diseñar e implementar políticas económicas.

**Ejemplo: Política de precios**

Si el gobierno desea que la cantidad demandada alcance un objetivo específico, puede usar el modelo para determinar el precio necesario:

```{r policy-simulation}
# Objetivo: alcanzar una demanda de 120 unidades
target_quantity <- 120

# Resolver para el precio: Q = β₀ + β₁P
# P = (Q - β₀) / β₁
target_price <- (target_quantity - beta_0_hat) / beta_1_hat

cat("Simulación de política:\n")
cat(sprintf("Objetivo: Demanda de %.0f unidades\n", target_quantity))
cat(sprintf("Precio necesario: $%.2f\n\n", abs(target_price)))
cat("Implicación de política: Para alcanzar el objetivo de demanda,\n")
cat(sprintf("se debe fijar el precio en aproximadamente $%.2f\n", abs(target_price)))
```

**Evaluación de políticas alternativas**:

```{r policy-evaluation}
# Comparar diferentes escenarios de política
policy_scenarios <- tibble(
  Escenario = c("Status quo", "Subsidio 10%", "Subsidio 20%", "Impuesto 15%"),
  Precio = c(25, 25 * 0.9, 25 * 0.8, 25 * 1.15)
) %>%
  mutate(
    Demanda_Predicha = beta_0_hat + beta_1_hat * Precio,
    Cambio_vs_Status_Quo = Demanda_Predicha - first(Demanda_Predicha)
  )

kable(policy_scenarios,
      caption = "Evaluación de escenarios de política de precios",
      digits = 2,
      booktabs = TRUE) %>%
  kable_styling(bootstrap_options = c("striped", "hover")) %>%
  column_spec(1, bold = TRUE, color = colors_uptc["primary"])
```

---

# Limitaciones y Peligros de la Econometría

A pesar de su poder analítico, la econometría enfrenta desafíos importantes que el investigador debe reconocer [@kennedy2008guide, Cap. 1].

## Limitaciones fundamentales

### 1. Causalidad vs correlación

::: {.callout-warning icon=false}
##  Correlación no implica causalidad

La econometría puede establecer asociaciones estadísticas, pero demostrar causalidad requiere supuestos adicionales o diseños cuasi-experimentales.
:::

**Ejemplo clásico**: Existe correlación entre consumo de helado y crímenes violentos. ¿Causa el helado crímenes? No: ambas variables aumentan en verano (variable confusora).

**Condiciones para inferencia causal** [@angrist2009mostly]:

1. **Exogeneidad**: $E(u|X) = 0$ (errores no correlacionados con regresores)
2. **Instrumentos válidos**: Si hay endogeneidad, se necesitan variables instrumentales
3. **Diseño cuasi-experimental**: Experimentos naturales, diferencias-en-diferencias, regresión discontinua

### 2. Datos de mala calidad

**Problemas comunes**:

```{r data-quality-issues, echo=FALSE}
data_issues <- tribble(
  ~Problema, ~Descripción, ~Consecuencia,
  "Errores de medición", "Variables observadas con error", "Sesgo en estimadores, atenuación",
  "Datos faltantes", "Missing data no aleatorios", "Sesgo de selección",
  "Outliers", "Observaciones atípicas influyentes", "Estimadores sesgados, baja eficiencia",
  "Frecuencia incompatible", "Variables en diferentes frecuencias", "Pérdida de información, agregación incorrecta",
  "Revisiones de datos", "Datos preliminares vs finales", "Inestabilidad de resultados"
)

kable(data_issues,
      caption = "Problemas comunes en la calidad de datos económicos",
      booktabs = TRUE) %>%
  kable_styling(bootstrap_options = c("striped", "hover")) %>%
  column_spec(1, bold = TRUE, color = colors_uptc["accent"])
```

### 3. Especificación del modelo

**Teoría subdeterminada**: La teoría económica rara vez especifica la forma funcional exacta o el conjunto completo de variables a incluir.

**Dilemas de especificación**:

- ¿Forma lineal o no lineal?
- ¿Qué variables de control incluir?
- ¿Cómo modelar rezagos temporales?
- ¿Nivel o logaritmos?

**Pruebas de especificación**:

```{r specification-tests, echo=FALSE}
spec_tests <- tribble(
  ~Test, ~Hipótesis_Nula, ~Uso,
  "Ramsey RESET", "Forma funcional correcta", "Detectar no linealidades omitidas",
  "Hausman", "Exogeneidad de regresores", "Contrastar efectos fijos vs aleatorios",
  "Chow", "Estabilidad estructural", "Detectar cambios en parámetros",
  "Davidson-MacKinnon", "Comparar modelos no anidados", "Selección entre formas funcionales"
)

kable(spec_tests,
      caption = "Principales pruebas de especificación del modelo",
      booktabs = TRUE) %>%
  kable_styling(bootstrap_options = c("striped", "hover"))
```

### 4. Multicolinealidad

**Definición**: Correlación alta entre variables explicativas.

**Consecuencias**:
- Varianzas de estimadores infladas (errores estándar grandes)
- Intervalos de confianza amplios
- Coeficientes individualmente no significativos, pero $F$ conjunto significativo
- Estimaciones sensibles a pequeños cambios en datos

**Ejemplo simulado**:

```{r multicollinearity-example, fig.cap="Efecto de multicolinealidad en errores estándar"}
# Simular datos con diferentes grados de multicolinealidad
set.seed(2026)
n <- 100
x1 <- rnorm(n)

# Diferentes niveles de correlación
correlations <- c(0, 0.5, 0.8, 0.95, 0.99)

results <- map_dfr(correlations, function(rho) {
  x2 <- rho * x1 + sqrt(1 - rho^2) * rnorm(n)
  y <- 1 + 2*x1 + 3*x2 + rnorm(n)
  
  model <- lm(y ~ x1 + x2)
  tibble(
    correlation = rho,
    se_x1 = sqrt(vcov(model)[2, 2]),
    se_x2 = sqrt(vcov(model)[3, 3]),
    vif = 1 / (1 - rho^2)
  )
})

# Gráfico
ggplot(results, aes(x = correlation)) +
  geom_line(aes(y = se_x1, color = "SE(β₁)"), size = 1.2) +
  geom_line(aes(y = se_x2, color = "SE(β₂)"), size = 1.2) +
  geom_vline(xintercept = 0.8, linetype = "dashed", color = "red", alpha = 0.5) +
  scale_color_manual(values = c("SE(β₁)" = colors_uptc["primary"], 
                                 "SE(β₂)" = colors_uptc["accent"])) +
  labs(
    title = "Impacto de Multicolinealidad en Errores Estándar",
    subtitle = "Línea roja punteada: umbral crítico (corr = 0.8)",
    x = "Correlación entre X₁ y X₂",
    y = "Error Estándar",
    color = "Estimador"
  ) +
  theme_minimal() +
  theme(
    plot.title = element_text(face = "bold", size = 14),
    legend.position = "bottom"
  )
```

### 5. Heterocedasticidad y autocorrelación

**Heterocedasticidad**: $\text{Var}(u_i|X_i) \neq \sigma^2$

**Consecuencias**:
- OLS sigue siendo insesgado
- Errores estándar incorrectos → inferencia inválida
- OLS no es eficiente (no BLUE)

**Autocorrelación**: $\text{Cov}(u_i, u_j) \neq 0$ para $i \neq j$

**Consecuencias similares** a heterocedasticidad.

**Soluciones**:
- Errores estándar robustos (HAC)
- Mínimos cuadrados ponderados (WLS)
- Mínimos cuadrados generalizados (GLS)

---

# Peligros Comunes en el Uso de Econometría

## 1. Data mining y p-hacking

::: {.callout-caution icon=false}
##  Peligro: Búsqueda de significancia

**P-hacking**: Probar múltiples especificaciones hasta encontrar resultados significativos, y reportar solo estos.

**Consecuencia**: Falsos positivos, resultados no replicables.

**Solución**: Preregistro de análisis, corrección por múltiples comparaciones, transparencia total.
:::

## 2. Sobreajuste (overfitting)

**Definición**: Modelo que ajusta demasiado bien los datos de muestra, capturando ruido además de señal.

**Consecuencia**: Predicciones pobres fuera de muestra.

**Indicadores**:
- $R^2$ muy alto (>0.99) en economía aplicada
- Muchos regresores relativos al tamaño de muestra
- Gran diferencia entre ajuste en muestra y fuera de muestra

**Solución**: Validación cruzada, penalización (LASSO, Ridge), parsimonia.

## 3. Extrapolación imprudente

**Ejemplo visual**:

```{r extrapolation-danger, fig.cap="Peligro de extrapolación fuera del rango de datos"}
# Simular datos con relación no lineal
set.seed(2026)
x_sample <- runif(50, 1, 10)
y_sample <- 20 + 5*x_sample - 0.3*x_sample^2 + rnorm(50, 0, 3)

# Ajustar modelo lineal
linear_model <- lm(y_sample ~ x_sample)

# Extrapolar
x_full <- seq(0, 15, length.out = 200)
y_pred <- predict(linear_model, newdata = data.frame(x_sample = x_full))

# Data frames
data_sample <- tibble(x = x_sample, y = y_sample)
data_full <- tibble(x = x_full, y = y_pred)

# Gráfico
ggplot() +
  geom_rect(aes(xmin = 1, xmax = 10, ymin = -Inf, ymax = Inf),
            fill = colors_uptc["light"], alpha = 0.3) +
  geom_line(data = data_full, aes(x = x, y = y),
            color = colors_uptc["accent"], size = 1.2) +
  geom_point(data = data_sample, aes(x = x, y = y),
             color = colors_uptc["primary"], size = 2, alpha = 0.7) +
  annotate("text", x = 5.5, y = 65, label = "Rango de datos\nobservados",
           size = 4, fontface = "bold", color = colors_uptc["dark"]) +
  annotate("text", x = 12.5, y = 40, label = "⚠ Zona de\nextrapolación\npeligrosa",
           size = 4, color = colors_uptc["accent"], fontface = "bold") +
  labs(
    title = "Peligro de Extrapolación",
    subtitle = "La predicción lineal puede ser incorrecta fuera del rango observado",
    x = "X",
    y = "Y"
  ) +
  theme_minimal() +
  theme(plot.title = element_text(face = "bold", size = 14))
```

## 4. Falacia ecológica

**Definición**: Inferir relaciones a nivel individual a partir de datos agregados.

**Ejemplo**: Una región con alto ingreso promedio y bajo crimen no implica que individuos de alto ingreso cometan menos crímenes.

## 5. Sesgo de publicación

**Problema**: Journals tienden a publicar solo resultados significativos, creando sesgo en la literatura.

**Meta-análisis**: Herramienta para detectar y corregir este sesgo.

---

# Conexión con Capítulos Posteriores

Este capítulo establece las bases conceptuales y metodológicas. Los capítulos subsiguientes profundizarán en:

```{r chapter-connections, echo=FALSE}
connections <- tribble(
  ~Capítulo, ~Tema, ~Conexión_con_Cap1,
  "Cap. 2-3", "Regresión simple y múltiple", "Formaliza el modelo econométrico del Paso 3",
  "Cap. 4-6", "Inferencia estadística", "Desarrolla el Paso 6: pruebas de hipótesis",
  "Cap. 7-10", "Violación de supuestos", "Aborda limitaciones prácticas discutidas",
  "Cap. 11-15", "Variables cualitativas y no lineales", "Amplía especificaciones del Paso 2",
  "Cap. 16-17", "Datos de panel", "Explota estructura longitudinal mencionada",
  "Cap. 18-19", "Variables instrumentales", "Soluciona problemas de causalidad",
  "Cap. 20-22", "Series de tiempo y temas avanzados", "Completa los tipos de datos presentados"
)

kable(connections,
      caption = "Roadmap del libro: Conexiones con capítulos posteriores",
      booktabs = TRUE) %>%
  kable_styling(bootstrap_options = c("striped", "hover")) %>%
  column_spec(1, bold = TRUE, color = colors_uptc["primary"]) %>%
  column_spec(3, width = "40%")
```

---

# Resumen del Capítulo

::: {.callout-note icon=false collapse=true}
##  Puntos Clave

1. **Econometría = Teoría + Matemáticas + Estadística**: Disciplina integradora para el análisis empírico económico

2. **Tres tipos de datos**: Series de tiempo (temporal), corte transversal (snapshot), panel (combinación)

3. **Metodología de 8 pasos**: Desde teoría hasta política, proceso sistemático y replicable

4. **OLS como método fundamental**: Minimiza residuos, BLUE bajo supuestos clásicos

5. **Limitaciones cruciales**: Correlación ≠ causalidad, calidad de datos, especificación, multicolinealidad

6. **Peligros prácticos**: Data mining, sobreajuste, extrapolación, sesgos de publicación

7. **Rigor y transparencia**: Esenciales para investigación econométrica creíble
:::

---

# Ejercicios

## Ejercicios Conceptuales

**1.1** Explique con sus propias palabras por qué la econometría necesita del término de error estocástico $u$ en el modelo. Dé tres razones específicas.

**1.2** ¿Qué tipo de dato es más apropiado para cada investigación?
   - a) Efecto de la educación en salarios individuales
   - b) Impacto de tasas de interés en inversión agregada
   - c) Evolución de la productividad de empresas manufactureras

**1.3** Explique la diferencia entre significancia estadística y significancia económica. Dé un ejemplo donde un coeficiente sea estadísticamente significativo pero económicamente irrelevante.

**1.4** Describa un escenario económico donde sospecha que existe heterocedasticidad. ¿Por qué esperaría varianza no constante?

## Ejercicios Aplicados (con R)

**1.5** Descargue datos del PIB trimestral de Colombia (DANE) y:
   - a) Grafique la serie temporal
   - b) Identifique tendencia, estacionalidad y ciclos
   - c) Calcule la tasa de crecimiento trimestral

**1.6** Simule un modelo de demanda con:
$$Q = 500 - 10P + u, \quad u \sim N(0, 20^2)$$
   - a) Genere 100 observaciones
   - b) Estime por OLS
   - c) Realice prueba de hipótesis para $\beta_1$
   - d) Calcule e interprete $R^2$

**1.7** Repita el ejercicio 1.6 pero introduciendo heterocedasticidad:
$$u_i \sim N(0, (5P_i)^2)$$
   - a) Compare errores estándar OLS normales vs robustos
   - b) ¿Cambian las conclusiones de inferencia?

---

# Referencias

:::
